臺灣高等法院刑事判決
108年度上訴字第4182號
上  訴  人  
即  被  告  黃馨輝
選任辯護人  沈昌錡律師（法扶律師）
上列上訴人因毒品危害防制條例案件，不服臺灣臺北地方法院10
7年度訴字第101號，中華民國108年10月23日第一審判決（起訴
案號：臺灣臺北地方檢察署106年度偵字第17560號、106年度毒
偵字第3165號），提起上訴，本院判決如下：
    主  文
上訴駁回。
    事  實
一、黃馨輝明知海洛因、甲基安非他命分別係毒品危害防制條例
    所列管之第一級、第二級毒品，不得持有、販賣及施用，竟
    分別為下列犯行：
　㈠黃馨輝基於施用第二級毒品甲基安非他命之犯意，於民國106
    年7月28日17時30分許為警查獲採尿往前回溯96小時內之某
    時，在不詳地點施用甲基安非他命1次。
　㈡黃馨輝於106年7月28日14、15時許，基於持有第一級毒品海
    洛因之犯意，至臺北市中山區吉林路某處，向真實姓名年籍
    不詳、綽號「阿威」之成年男子無償取得海洛因1包（驗餘
    淨重0.4225公克）而持有之。
　㈢黃馨輝基於販賣第二級毒品以營利之犯意，於106年7月23日1
    8時21分許，以其持用之HTC廠牌白色行動電話1支（含搭配
    使用之門號0000000000號晶片卡1張）傳送訊息及撥打電話
    給高村世龍，向其兜售第二級毒品甲基安非他命，高村世龍
    乃於106年7月24日報警檢舉，並配合員警向黃馨輝假稱欲購
    買甲基安非他命25公克，雙方即以行動電話聯絡交易甲基安
    非他命之金額及數量等事宜，最終於106年7月28日16時54分
    相約在高村世龍位於臺北市○○區○○路000巷00弄住處附近全
    家便利商店，以新臺幣（下同）1萬5,000元交易甲基安非他
    命15公克。嗣黃馨輝於106年7月28日17時30分許，即在上開
    ○○路000巷00弄口為警查獲，未能成功交易毒品而未遂，並
    扣得前揭海洛因1包（驗餘淨重0.4225公克）、甲基安非他
    命6包（其中3包驗餘淨重39.8248公克、1包驗餘淨重6.7577
    公克、2包驗餘淨重1.3042公克，以上驗餘總淨重47.8867公
    克）、上開HTC行動電話1支、電子磅秤1臺、分裝夾鏈袋88
    個等物，及其他與本案無關含有第三級毒品甲基甲基卡西酮
    成分之金惡魔咖啡包1包（驗餘淨重11.5658公克）、第三級
    毒品愷他命1包（驗餘淨重0.3712公克）、愷他命香菸3支（
    驗餘總淨重2.4668公克）、現金3,300元、及三星牌行動電
    話1支（搭配使用門號0000000000號晶片卡1張，已發還）等
    物，而悉上情。
二、案經臺北市政府警察局北投分局（下稱北投分局）報告臺灣
    臺北地方檢察署（下稱臺北地檢署）檢察官偵查起訴。　　
    理  由
壹、程序部分：
一、施用毒品部分之訴追要件：　　
  ㈠按毒品危害防制條例於92年7月9日修正公布，自93年1月9日
    施行，其中第20條、第23條將施用毒品之刑事處遇程序，區
    分為「初犯」及「五年內再犯」、「五年後再犯」。依其立
    法理由之說明：「初犯」，經觀察、勒戒或強制戒治後，應
    為不起訴處分或不付審理之裁定；經觀察、勒戒或強制戒治
    執行完畢釋放後，「五年內再犯」者，因其再犯率甚高，原
    實施之觀察、勒戒及強制戒治既已無法收其實效，爰依法追
    訴或裁定交付審理。至於經觀察、勒戒或強制戒治執行完畢
    釋放後，「五年後再犯」者，前所實施之觀察、勒戒或強制
    戒治已足以遮斷其施用毒品之毒癮，為期自新及協助其斷除
    毒癮，仍適用「初犯」規定，先經觀察、勒戒或強制戒治之
    程序。從而依修正後之規定，僅限於「初犯」及「五年後再
    犯」二種情形，始應先經觀察、勒戒或強制戒治程序。倘被
    告於5年內已再犯，經依法追訴處罰，縱其第三次（或第三
    次以上）再度施用毒品之時間，在初犯經觀察、勒戒或強制
    戒治執行完畢釋放五年以後，已不合於「五年後再犯」之規
    定，且因已於「五年內再犯」，顯見其再犯率甚高，原實施
    觀察、勒戒或強制戒治，已無法收其實效，即應依該條例第
    10條處罰（最高法院95年度第7次刑事庭會議決議意旨參照
    ）。
  ㈡查被告黃馨輝前因施用毒品案件，經臺灣士林地方法院以95
    年度毒聲字第152號裁定送觀察、勒戒後，認無繼續施用毒
    品之傾向，而於95年4月20日執行完畢釋放出所，並由臺灣
    士林地方檢察署檢察官以95年度毒偵字第770號為不起訴處
    分確定；詎其於觀察、勒戒執行完畢後五年內，又因於95年
    6月21日採尿前回溯96小時內某時施用第二級毒品案件，經
    臺灣臺北地方法院以95年度簡字第2633號判決判處有期徒刑
    3月確定等情，有上開不起訴處分書、判決及本院被告前案
    紀錄表各1份在卷可憑。是被告既曾因施用毒品案件，經觀
    察、勒戒執行完畢後，五年內再犯毒品危害防制條例第10條
    第2項所定之施用第二級毒品罪，並經法院論罪科刑，即屬
    「五年內再犯」之情形，再犯率甚高，原所實施之觀察、勒
    戒已無法收其實效，此次再犯上開條例第10條第2項之罪，
    揆諸前揭說明，即應依上開條例第23條第2項之規定依法追
    訴。
二、證據能力方面：
　㈠本判決下引具傳聞性質之各項供述證據經本院於審判期日調
    查證據時提示並告以要旨後，當事人及辯護人均未於言詞辯
    論終結前，就證據能力部分有所異議（見本院卷第85至87頁
    、第112至115頁），本院復查無該等證據有違背法定程序取
    得或顯不可信之外部情狀，揆諸刑事訴訟法第159條之5規定
    ，應均有證據能力。
　㈡至其他本件認定事實所引用之非供述證據，並無證據證明係
    公務員違背法定程序所取得，亦查無顯不可信或不得作為證
    據之情形，且經本院於審判期日依法進行證據之調查、辯論
    ，亦應有證據能力。
貳、認定事實所憑之證據及理由
一、前揭事實業據被告於原審及本院審理時均坦承不諱（見原審
    卷第250頁、第257頁反面，本院卷第84頁、第116頁），就
    事實欄一、㈠部分，被告為警所採尿液經送鑑定結果，確呈
    甲基安非他命、安非他命類陽性反應，有台灣尖端先進生技
    股份有限公司106年8月15日濫用藥物檢驗報告（尿液檢體編
    號：113188）、臺北市政府警察局偵辦毒品案件尿液檢體委
    驗單（尿液檢體編號：113188）各1份附卷可稽（見毒偵卷
    第95、97頁）；又就事實欄一、㈡、㈢部分，核與證人高村世
    龍於警詢、偵查中之證述相符（見偵卷第40至42頁、第45至
    46頁、第96至97頁反面），並有自願搜索同意書、北投分局
    搜索扣押筆錄、扣押物品目錄表各1份、現場及扣案物照片1
    2紙（見偵卷第50至52頁、54至56頁反面）、高村世龍之行
    動電話翻拍畫面6紙、檢察官勘驗筆錄暨擷取照片22張（見
    偵卷第12頁正反面、第132至136頁）在卷可參，暨海洛因1
    包（淨重0.4240公克、驗餘淨重0.4225公克）、甲基安非他
    命6包（淨重48.0330公克、驗餘淨重47.8867公克、純質淨
    重47.9849公克）、電子磅秤1臺、分裝夾鏈袋88個、HTC行
    動電話1支等物扣案可資佐證；其中扣案海洛因1包及甲基安
    非他命6包經送鑑定結果，確實含有海洛因及甲基安非他命
    成分乙節，復有交通部民用航空局航空醫務中心106年8月17
    日航藥鑑字第0000000號、106年8月28日航藥鑑字第0000000
    、0000000Q號毒品鑑定書各1份在卷可考（見偵卷第109、12
    7、128頁），足認被告上開任意性之自白與事實相符，堪以
    採信。
二、準此，被告前揭施用第二級毒品、持有第一級毒品、販賣第
    二級毒品未遂等犯行，均堪認定，皆應依法論科。
參、論罪及刑之減輕事由：
一、論罪部分：
　㈠按刑事偵查技術上所謂之「釣魚偵查」，係指對於原已犯罪
    或具有犯罪故意之人，以設計引誘之方式，使其暴露犯罪事
    證，而加以逮捕或偵辦而言，此純屬偵查犯罪技巧之範疇，
    並未違反憲法對於基本人權之保障，且於公共利益之維護有
    其必要性存在，故依「釣魚」方式所蒐集之證據資料，原則
    上非無證據能力；又於此情形，因毒品購買者為辦案佯稱購
    買，而將販賣者誘出以求人贓俱獲，因其無實際買受之真意
    ，且在警察監視之下伺機逮捕，事實上亦不能真正完成買賣
    ，則該次行為，僅能論以販賣未遂（最高法院100年度台上
    字第4498號判決意旨參照）。本案事實欄一、㈢部分，係因
    被告先透過行動電話傳送「我這裡硬的太多，要不要幫我拿
    一些走？」等兜售毒品交易之訊息給高村世龍（見偵卷第13
    4頁），經高村世龍向警方檢舉後配合警方偵辦而查獲，足
    認被告原即具有販賣甲基安非他命之犯意，並非因警方以引
    誘或教唆犯罪之不正當手段，始形成販賣毒品之犯意。故核
    被告就事實欄一、㈠、㈡、㈢所為，依序係犯毒品危害防制條
    例第10條第2項之施用第二級毒品罪、同條例第11條第1項之
    持有第一級毒品罪及同條例第4條第6項、第2項之販賣第二
    級毒品未遂罪。
　㈡被告販賣前持有（純質淨重已超過20公克）或意圖販賣而持
    有第二級毒品之低度行為，應為其販賣之高度行為所吸收，
    不另論罪。其為施用而持有甲基安非他命之低度行為，亦應
    為其施用之高度行為所吸收，亦不另論罪。
　㈢被告所犯上開三罪間，行為明顯可分，應予分論併罰。
二、刑之減輕事由部分：　　
　㈠按犯毒品危害防制條例第4條至第8條、第10條或第11條之罪
    ，供出毒品來源，因而查獲其他正犯或共犯者，減輕或免除
    其刑，同條例第17條第1項定有明文。所稱「供出毒品來源
    ，因而查獲其他正犯或共犯者」，係指被告供出毒品來源之
    對向性正犯，或與其具有共同正犯、共犯（教唆犯、幫助犯
    關係）之毒品由來之人的相關資料，使調查或偵查犯罪之公
    務員據以對之發動調查或偵查程序，並因此而確實查獲其人
    、其犯行而言。又毒品危害防制條例第17條第1項規定未如
    槍砲彈藥刀械管制條例第18條第4項前段，要求供述「全部
    」毒品之來源，故該條規定之適用自不以供述全部毒品來源
    為必要。經查，被告於原審審理時供稱事實欄一、㈢販賣之
    第二級毒品來源為案外人呂正助，經原審法院勘驗扣案HTC
    行動電話內被告與呂正助間網路通訊軟體MESSENGER之對話
    內容（見原審卷第66至75頁反面），並將勘驗結果及被告所
    提供之匯款帳戶資料（見原審卷第139頁、第145至153頁）
    函送查獲單位即北投分局，經北投分局偵辦後移送呂正助涉
    嫌販賣第二級毒品，經臺北地檢署檢察官偵查後，認呂正助
    於106年6月29日、106年7月3日涉犯幫助施用第二級毒品罪
    ，而以107年度偵字第21651號聲請簡易判決處刑，並由原審
    法院以108年度簡字第695號判決各判處有期徒刑2月，應執
    行有期徒刑3月確定等節，有前開聲請簡易判決處刑書、刑
    事判決書各1份在卷可稽（見原審卷第187至190頁），被告
    於原審法院審理時並陳稱：7月28日要賣給高村世龍的甲基
    安非他命中，有部分是在6月29日、7月3日拿的剩餘的等語
    （見原審卷第257頁正反面），是本案即有因被告供出事實
    一、㈢部分之毒品來源而查獲之情事，此部分自應依毒品危
    害防制條例第17條第1項規定減輕其刑。
　㈡被告雖已著手於販賣第二級毒品行為，惟因佯裝欲購買之高
    村世龍實際上並無購入上開毒品之真意而不遂，為未遂犯，
    考量被告之行為實際上並未造成毒品擴散之實害結果，可罰
    性較低，爰就販賣第二級毒品未遂罪部分，依刑法第25條第
    2項之規定，予以減輕其刑。
　㈢被告就販賣第二級毒品未遂罪部分有上開刑之減輕事由，應
    依刑法第70條之規定遞減之。　
肆、上訴駁回部分：　　
一、原審以被告所為事證明確，係犯上開施用第二級毒品罪、持
    有第一級毒品罪及販賣第二級毒品未遂罪，而依毒品危害防
    制條例第4條第2項、第6項、第10條第2項、第11條第1項、
    第17條第1項、第18條第1項前段、第19條第1項，刑法第11
    條、第25條第2項、第41條第1項前段、第8項、第51條第5款
    等規定，並以行為人之責任為基礎，審酌被告未能正視甲基
    安非他命對人體健康、社會治安之危害，而向他人兜售第二
    級毒品，所為不僅影響他人身心健康及社會治安，且助長毒
    品濫用之風氣，所為實有不該，且被告前有因轉讓毒品、施
    用毒品案件執行完畢之紀錄（於本案不構成累犯），可知被
    告一錯再錯，法治觀念薄弱，參以本案販賣毒品數量非微，
    量刑自不宜從輕，惟本院考量被告犯後終能坦承犯行之犯後
    態度，酌以被告罹患思覺失調症，可知被告身受情緒難以控
    制之苦（然未達辨識行為違法或依其辨識而行為之能力顯著
    減低之程度），且其持有之第一級毒品數量不多，復就本案
    事實欄一、㈢部分之毒品交易尚未實際取得利益，並參酌施
    用毒品本質上為戕害自我身心之犯罪，科以過重刑罰對於行
    為人戒毒並無助益，兼衡被告自陳國中畢業之教育程度，入
    監前從事保全工作，月薪3萬元，未婚，無子女，無人需其
    扶養等一切情狀，分別量處有期徒刑6月、3月、1年8月，得
    易科罰金部分之刑，定應執行刑為有期徒刑8月，並諭知如
    易科罰金之折算標準，暨諭知扣案之含海洛因之白色粉末1
    包（驗餘淨重0.4225公克）、含甲基安非他命成分之淡黃色
    結晶塊3袋（驗餘總淨重39.8248公克）、黃色透明結晶1袋
    （驗餘淨重6.7577公克）、白色結晶2袋（驗餘總淨重1.304
    2公克）及包裝上開毒品所用之包裝袋均沒收銷燬，扣案之H
    TC行動電話1支（含門號0000000000號SIM卡1張）、電子磅
    秤1臺、夾鏈袋88個等物均沒收，其他扣案物品與本案犯罪
    事實尚無關聯，爰不予宣告沒收等節，認事用法均無違誤，
    量刑、所定之應執行刑及沒收之諭知亦屬妥適，應予維持。
二、被告上訴意旨略以：被告販賣毒品對象僅高村世龍1人，並
    非中盤或大盤商，交易過程為警監控，自始不能既遂，對法
    益侵害自屬輕微，且被告患有知覺失調症，遭逢喪母之痛，
    長期服用精神藥物，飽受時法控制情緒之苦，犯罪情節及處
    境有值得一般人同情之處，原審未考量並依刑法第59條酌減
    其刑實有違誤，原審量刑過重等語。
三、經查：
　㈠刑法第59條減輕其刑之規定，必須犯罪另有其特殊之原因與
    環境等，在客觀上足以引起一般同情，認為即予宣告法定最
    低刑期，猶嫌過重者，始有其適用。此所謂法定最低度刑，
    固包括法定最低本刑；惟遇有其他法定減輕之事由者，則應
    係指適用其他法定減輕事由減輕其刑後之最低度刑而言。倘
    被告別有法定減輕事由者，應先適用法定減輕事由減輕其刑
    後，猶認其犯罪之情狀顯可憫恕，即使科以該減輕後之最低
    度刑仍嫌過重者，始得適用刑法第59條規定酌量減輕其刑，
    此觀同法第60條：「依法律加重或減輕者，仍得依前條之規
    定酌量減輕其刑。」意旨自明（最高法院105年度台上字第3
    46號判決意旨參照）。查本案被告所為販賣第二級毒品未遂
    犯行，經依前揭未遂犯規定減輕其刑，及依毒品危害防制條
    例第17條第1項之規定遞減其刑後（因同有免除其刑之規定
    ，依刑法第66條規定，可減至3分之2），其所犯販賣第二級
    毒品罪處斷刑之最低刑度已減輕至有期徒刑1年2月，已較原
    先之法定最低度刑大幅降低，無情輕法重之情形；且被告係
    為貪圖不法利益為本案犯行，客觀上亦無足以引起一般同情
    ，顯可憫恕之情狀。再就施用及持有毒品部分，被告前已有
    多次因施用毒品受觀察、勒戒及經法院論罪科刑之紀錄，本
    案為警查獲後，又因施用毒品案件經臺灣桃園地方法院以10
    7年度桃簡字第195號判處徒刑後由同法院以107年度簡上字
    第331號駁回上訴而確定等節，有本院被告前案紀錄表在卷
    可按（見本院卷第50、51頁），可徵其戒除毒癮之意志薄弱
    ，其雖罹患精神疾病但可依醫囑服用合法藥物，難認屬其施
    用毒品之堪以憫恕事由，此部分亦顯無情輕法重而在客觀上
    足以引起一般人之同情，情堪憫恕之處。準此，本案被告所
    犯上開各罪均無援引刑法第59條規定予以酌減其刑之餘地，
    此部分上訴意旨，尚非可採。
　㈡至上訴意旨認原審量刑過重部分，按關於刑之量定，係實體
    法上賦予法院得為自由裁量之事項，倘其未有逾越法律所規
    定之範圍，或濫用其權限，即不得任意指摘為違法（最高法
    院75年台上字第7033號判例意旨參照）。查本案原審量刑時
    已依刑法第57條規定以行為人之責任為基礎，於理由內說明
    其審酌該條所列情狀後之量刑事由，以被告本案販賣第二級
    毒品之數量、情節暨其前有多次施用第二級毒品紀錄之素行
    ，仍不知悔悟而再犯等情觀之，原審量刑並未逾越法定裁量
    範圍，亦無明顯違反罪刑相當原則之濫用權限情形，且已考
    量被告所稱罹患知覺失調症此節；其中被告所犯販賣第二級
    毒品罪依前揭未遂及供出毒品來源等規定遞減其刑後，原審
    僅量處被告有期徒刑1年8月，顯已從最低度刑量起，亦難認
    有何量刑過重之處，其餘上訴意旨所指各情，復非應撤銷原
    判決改判較輕之刑之事由，是被告此部分之上訴意旨亦無理
    由。
　㈢綜上所述，被告上訴意旨所指各節，均無理由，應予駁回。
據上論斷，應依刑事訴訟法第368條，判決如主文。
本案經檢察官黃和村到庭執行職務。
中　　華　　民　　國　　109 　年　　4 　　月　　9 　　日
                  刑事第二十庭  審判長法　官  王復生  
                                      法　官  陳春秋  
                                      法　官  張紹省  
以上正本證明與原本無異。
施用第二級毒品罪及持有第一級毒品罪部分，不得上訴。
其餘部分，如不服本判決，應於收受送達後20日內向本院提出上
訴書狀，其未敘述上訴之理由者並得於提起上訴後20日內向本院
補提理由書（均須按他造當事人之人數附繕本）「切勿逕送上級
法院」。
                                      書記官  莫佳樺
中　　華　　民　　國　　109 　年　　4 　　月　　10　　日
附錄：本案論罪科刑法條全文
毒品危害防制條例第4條
製造、運輸、販賣第一級毒品者，處死刑或無期徒刑；處無期徒
刑者，得併科新臺幣2千萬元以下罰金。
製造、運輸、販賣第二級毒品者，處無期徒刑或7年以上有期徒
刑，得併科新臺幣1千萬元以下罰金。
製造、運輸、販賣第三級毒品者，處7年以上有期徒刑，得併科
新臺幣7百萬元以下罰金。
製造、運輸、販賣第四級毒品者，處5年以上12年以下有期徒刑
，得併科新臺幣3百萬元以下罰金。
製造、運輸、販賣專供製造或施用毒品之器具者，處1年以上7年
以下有期徒刑，得併科新臺幣1百萬元以下罰金。
前五項之未遂犯罰之。

毒品危害防制條例第10條
施用第一級毒品者，處6月以上5年以下有期徒刑。
施用第二級毒品者，處3年以下有期徒刑。

毒品危害防制條例第11條
持有第一級毒品者，處3年以下有期徒刑、拘役或新臺幣5萬元以
下罰金。
持有第二級毒品者，處2年以下有期徒刑、拘役或新臺幣3萬元以
下罰金。
持有第一級毒品純質淨重十公克以上者，處1年以上7年以下有期
徒刑，得併科新臺幣1百萬元以下罰金。
持有第二級毒品純質淨重二十公克以上者，處6月以上5年以下有
期徒刑，得併科新臺幣70萬元以下罰金。
持有第三級毒品純質淨重二十公克以上者，處3年以下有期徒刑
，得併科新臺幣30萬元以下罰金。
持有第四級毒品純質淨重二十公克以上者，處1年以下有期徒刑
，得併科新臺幣10萬元以下罰金。
持有專供製造或施用第一級、第二級毒品之器具者，處1年以下
有期徒刑、拘役或新臺幣1萬元以下罰金。